【裁判字號】    88,訴,625
【裁判日期】    890621
【裁判案由】    偽造文書等
【裁判全文】
臺灣屏東地方法院刑事判決                         八十八年度訴字第六二五號
    公 訴 人  臺灣屏東地方法院檢察署檢察官
    被    告  乙○○○
              丙○○
    共同選任  陳彥勝
    辯 護 人
右被告因偽造文書等案件，經檢察官提起公訴 (八十八年度偵字第五八三一號)，本
院如左：
    主  文
乙○○○連續行使偽造私文書，足以生損害於他人，處有期徒刑參月。
丙○○無罪。
    事  實
一、乙○○○為黃汝琛之配偶，甲○○為黃汝琛之非婚生子。民國八十七年一月十七
    日，黃汝琛借用甲○○名義在屏東市第一信用合作社 (下簡稱屏東一信)開立活
    期儲蓄存款，帳號為00000000000000號。詎黃汝琛於八十七年十
    一月二十一日死亡後，乙○○○竟基於行使偽造私文書及詐欺之概括犯意，明知
    前開帳號之戶名為甲○○，竟未經甲○○之授權，分別於同年十一月二十四日及
    十二月十四日，以不識字及在屏東一信尚未開戶為由，利用不知情之丙○○，同
    至屏東市第一信用合作社，由丙○○以甲○○名義，偽造屏東一信活期儲蓄存款
    取款憑條，並盜蓋留存於黃汝琛處專用於前開帳戶之印章，連續持向該信用合作
    社業務員行使，致業務員陷於錯誤，先後依乙○○○之指示，將新台幣七十一萬
    元及三十萬元以轉帳方式存入丙○○於屏東一信之帳戶，致生損害於甲○○。
二、案經甲○○訴由屏東縣警察局屏東分局移送屏東地方法院檢察署檢察官偵查起訴
    。
    理  由
壹、有罪部分
一、訊據被告乙○○○固坦承偕同丙○○，於右揭時、地以甲○○名義填製活期儲蓄
    存款取款憑條，而共領取一百零一萬元之事實，惟矢口否認有偽造文書及詐欺之
    故意，辯稱：這些錢是我和先生一起賣水果賺來的，存於甲○○名下是因我先生
    為避免自己名下存款過高，無法領取老農年金，我先生去世前曾交待我，定存單
    到期要我提領出來，至於甲○○的存摺則是交待我到期提領出來妥善保管，存摺
    、印章及厝契是我先生生前親手交給我的，當時我先生只叫我去領，並沒有交待
    我要將錢交給孩子，我領到錢時並無私心，只是暫時保管，本來要用在我先生之
    喪事，但因為有另一筆錢可用，就沒有用到這筆錢，我完全依照我先生交待的去
    做，因為我不識字，才請丙○○陪同去提款的云云。經查，右揭犯罪事實，業據
    告訴人甲○○於偵審中指訴詳確，且同案被告丙○○於本院審理中亦供認曾陪同
    乙○○○去領款，核與被告乙○○○所承相符，足認上情非虛。至於乙○○○雖
    辯稱：完全係依照黃汝琛之指示行事云云，惟查：黃汝琛生前以甲○○之名於屏
    東一信開立帳戶後，該帳戶之名義人即屬甲○○，任何人未得甲○○授權，均無
    法自由以其名提存款項，今甲○○既僅同意黃汝琛使用，並未另外授權予乙○○○，乙○○○對此亦知之甚詳，竟不顧此而仍執意利用不知情之丙○○，捏造甲○○之名製作活期儲蓄存款取款憑條，並進而持之行使，足見其主觀上已有行使
    偽造私文書之認識，客觀上原於甲○○名下之存款亦確實因而減少，且甲○○是
    否負有移轉此筆款項予乙○○○之義務，尚有疑義，顯見被告之行為並有造成甲○○損害之虞。是被告前開所辯顯為卸責之詞，不足採信。此外，復有屏東一信
    甲○○、丙○○之活期儲蓄存款存摺附卷可稽，事證明確，其犯行堪以認定。
二、核被告乙○○○所為，係犯刑法第二百十六條、第二百十條之行使偽造私文書、
    及同法第三百三十九條第一項之詐欺取財罪。被告盜用印章係偽造私文書之部分
    行為，偽造私文書後進而行使，偽造之低度行為又為行使之高度行為所吸收，均
    不另論罪。被告利用不知情之丙○○偽造甲○○名義制作取款條領取存款，應為
    偽造私文書罪之間接正犯，公訴意旨謂被告與丙○○應論以共同正犯，尚有未合
    。被告前後兩次犯行，時間緊接，方法相同，觸犯構成要件相同之罪名，顯係基
    於概括犯意為之，依連續犯規定論以一罪，並依法加重其刑。被告所犯上開連續
    行使偽造私文書罪，及連續詐欺取財罪間，有方法結果之牽連關係，應從一重之
    連續行使偽造私文書罪。爰審酌被告之品性、智識程度、與告訴人之關係、犯罪
    動機、目的、手段、犯罪所生之損害及犯後態度等一切情狀，量處如主文所示之
    刑，以資儆懲。偽造之取款條，雖係供犯罪所用之物，然已持交金融機構，非被
    告所有，又非違禁物，爰不宣告沒收，附此明。
貳、無罪部分
一、公訴意旨略以：緣乙○○○與黃汝琛為配偶，甲○○為黃汝琛婚生子女，惟非乙○○○所出，二人 (即甲○○與乙○○○)間無親屬關係；黃汝琛生前有感於與
    甲○○生母周雀育有六子 (甲○○排行第六)，恐死後子女教育、婚姻及生活經
    費困窘，於民國八十七年一月十七日，向甲○○索印章及身分證，即以其子甲○○名義在屏東市第一信用合作社開立活期儲蓄存款帳號00000000000
    000號，並告知甲○○該帳號款項供其就學及結婚所用，不定時會將存款匯入
    ；詎乙○○○於同年即八十七年十一月二十一日黃汝琛死亡後，因不滿丈夫將款
    項存於非其所出之甲○○名下，竟與丙○○基於不法所有之概括犯意連絡，分別
    於同年十一月二十四日及十二月十四日，連袂至上開屏東市第一信用合作社，未
    經甲○○同意，共同持留於死者黃汝琛處專用於提存款之甲○○印章，盜蓋於屏
    東市第一信用活期儲蓄存款取款憑條上，連續向該信用社業務員行使，致業務員
    陷於錯誤後，盜領甲○○所有之新台幣七十一萬元及三十萬元，並將款項存入丙○○於同一金融機構之帳號，致生損害於甲○○，因認丙○○涉有偽造文書等罪
    嫌，與乙○○○有犯意聯絡及行為分擔，均為共同正犯。
二、本件公訴人認被告丙○○涉有偽造文書等犯行，係以告訴人甲○○之指訴、卷附
    屏東第一信用合作社活期存款存褶，參以被告丙○○就告訴人與乙○○○長年感
    情不睦知悉甚詳，果其僅係幫助不識字之乙○○○，何不將款項存入乙○○○其
    他金融機構之帳戶內等資為論據。惟按犯罪事實應依證據認定之，無證據不得推
    定其犯罪事實。又不能證明被犯罪者，應諭知無罪之判決。刑事訴訟法第一百五
    十四條、第三百零一條第一項分別定有明文。事實之認定，應憑證據，如未能發
    現相當證據，或證據不足以證明，自不能以推測或擬制之方法，以為裁判之基礎
    。認定犯罪事實所憑之證據，固不以直接證據為限，間接證據亦應包括在內，惟
    採用間接證據時，必其所成立之證據，在直接關係上，雖僅足以證明他項事實，
    而由此他項事實，本於事理之作用足以證明待證事實者，方為合法，若憑空之推
    想，並非間接證據。最高法院四十年台上字第八六號、三十二年上字第六七號判
    例可資參照。
三、訊據被告丙○○則堅決否認其事，辯稱：因為乙○○○告訴我說甲○○之存摺到
    期了，且說我二哥生前交待她若到期要去提領出來，而乙○○○不識字才找我幫
    忙，又因為她沒有帳戶，才暫時存入我的帳戶，並無不良意圖，且黃汝琛生前也
    有請我協助乙○○○，至於他們之間財產之糾紛，我完全不知曉等語。經查：被
    告丙○○於八十七年十一月二十四及同年十二月十四日，固有與乙○○○前往屏
    東一信，將甲○○戶名內之存款轉入自己帳戶，惟被告丙○○於事前是否已知悉
    乙○○○尚未得真正名義人甲○○之授權，而與之有偽造文書之犯意聯絡及行為
    分擔，被告對此已予否認，另同案被告乙○○○於警訊及偵審中亦供陳係因不識
    字，才央請被告丙○○幫忙等語，再參諸丙○○並未與乙○○○或甲○○等人共
    同生活，被告乙○○○既未據實告知有無得合法授權，以甲○○及乙○○○之關
    係，且乙○○○又同時持有甲○○之印章及存摺，自難僅以被告二人有同去轉帳
    之事實，即遽為推論主觀上二人亦有犯意之聯絡，況依卷附甲○○、丙○○及乙○○○之屏東一信活期儲蓄存款存摺觀之，被告丙○○於乙○○○開戶後，即將
    前揭由甲○○名下轉入之存款悉數再轉入乙○○○帳戶內，並未因此而獲得任何
    報酬，衡情，既未有利益相誘，被告丙○○顯無甘冒刑事責任之危險，而為公訴
    意旨所指之不法犯行之理。綜上，被告前開所辯，尚堪採信，公訴人所舉之證據
    尚不足以證明被告犯罪，此外，復查無其他積極證據或足以推論被告犯行之間接
    證據，依上說明，依法應為無罪之諭知。
據上論斷，應依刑事訴訟法第二百九十九條第一項前段、第三百零一條第一項、刑法
第五十六條、第二百十六條、第二百十條、第三百三十九條第一項、第五十五條、罰
金罰鍰提高標準條例第一條前段，判決如主文。
本案經檢察官王光傑到庭執行職務
中      華      民      國      八十九      年    六    月    二十一    日
                                臺灣屏東地方法院刑事第二庭
                                    審判長  潘正屏
                                    法  官  郭書豪
                                    法  官  包梅真
右判決正本證明與原本無異。
對於本判決如有不服應於收受送達後十日內向本院提出上訴書狀上訴於台灣高等法院
高雄分院並按他造當事人之人數附具繕本。
                書記官   徐水英
中    華    民    國     八十九      年      六      月       二十二
附錄法條
刑法第二百十條
偽造、變造私文書，足以生損害於公眾或他人者，處五年以下有期徒刑。
刑法第二百十六條
行使第二百十條至第二百十五條之文書者，依偽造、變造文書或登載不實
事項或使登載不實事項之規定處斷。
刑法第三百三十九條第一項
意圖為自己或第三人不法之所有，以詐術使人將本人或第三人之物交付者
，處五年以下有期徒刑、拘役或科或併科一千元以下罰金。


司法院資訊處製作；財團法人民間司法改革基金會備份。
